最　高　行　政　法　院　判　決
                                      100年度判字第396號
上  訴  人　新竹縣政府
代　表　人　邱鏡淳
訴訟代理人　許美麗　律師
被 上訴 人　許明發（兼許明欽、許溫玉霞、許鴻文、許鴻賓之
　　　　　  被選定當事人）
上列當事人間徵收補償事件，上訴人對於中華民國98年5月21日
臺北高等行政法院97年度訴字第2761號判決，提起上訴，本院判
決如下：
　　主  文
原判決廢棄，發回臺北高等行政法院。
　　理  由
一、行政院國家科學委員會所屬科學工業園區管理局（下稱科管
    局）為辦理新竹○○○區○區○○○路沿線用地擴建案工程
    用地，申請徵收包括被上訴人所有坐落新竹縣寶山鄉○區段
    323、325-1、326地號土地（下稱系爭土地）在內之341筆土
    地，經內政部核准徵收，並經上訴人公告。被上訴人對地價
    補償有異議，於公告期間提出異議書，案經上訴人查處並提
    請新竹縣地價及標準地價評議委員會（下稱地評會）民國96
    年第2次會議復議後，將寶山路後段路線價即第119號地價區
    段之區段地價調整為每平方公尺新臺幣（下同）15,000元；
    第76○○○區段○區段地價維持每平方公尺4,000元，地價
    區段範圍並略作調整。嗣因上開復議之第119號路線○○○
    區段○區段地價有計算錯誤情事，經地價評議委員會96年第
    3次會議決議，其區段地價由每平方公尺15,000元更正為每
    平方公尺10,700元。上訴人乃將上開復議結果以96年9月17
    日府地徵字第0960122620號函（下稱原處分）通知被上訴人
    。被上訴人不服，循序提起行政訴訟，經原審判決撤銷訴願
    決定及原處分，上訴人不服，遂提起本件上訴。
二、被上訴人起訴主張：被上訴人所有系爭土地自78年12月起即
    被科管局管制，無法作其他使用，95年12月18日都市計畫公
    告實施生效，編定使用分區為園區事業專用區，上訴人並據
    以徵收。惟上訴人就地價區段之劃分，與地價調查估計規則
    第19條規定未合，且系爭土地使用分區為園區事○○○區○
    ○○○○區段地價估計時，竟選取新竹縣竹東鎮○○○區段
    為基準地價區段，未依都市計畫編定使用分區「園區事業專
    用區」評定，亦未依地價調查估計規則第21條第1項第1款規
    定估計區段地價之方法作業，逕行採同條項第2款計算公告
    現值，均屬違法等語，求為判決撤銷訴願決定及原處分。
三、上訴人則以：上訴人斟酌地價差異並依土地使用限制、交通
    運輸、自然條件、土地利用現況及其他影響地價因素，將區
    內土地劃設為第58、76、1○○○區段○○○○○區段，○○
    ○區○路○○區○路、寶山路、雙園路之鄰接該道路地價顯
    著較高之土地，於適當範圍劃設第113、119、122號等一般
    路線價區段，並無違誤。又因都市計畫範圍內土地需以徵收
    方式整體開發供園區廠商設廠使用，開發上有所限制，並未
    整體開發，且無收集調查有買賣或收益實例，上訴人依地價
    調查估計規則第21條第1項第2款後段規定，選取與寶山鄉毗
    鄰且使用性質類似之竹東鎮轄區內依同條項第1款規定○○
    ○區段○○○○○區段為基準地價區段，並予以區域因素修
    正，以求取第76、119○○○區段○區段地價，其估價作業
    亦無不當等語，資為抗辯，求為判決駁回被上訴人之訴。
四、原審撤銷訴願決定及原處分，係以：由土地法施行法第40條
    、地價調查估計規則第1條、第3條、第9條、第18條第1項、
    第19條、第21條、第23條規定可知，被徵收之土地，應按照
    徵收當期之公告土地現值，補償其地價，而公告土地現值之
    查定應依上開平均地權條例第46條及地價調查估計規則等相
    關規定，估計區段地價後，提交地評會評議、公告確定。至
    估計區段地價之方法，在有買賣或收益實例之區段，應以調
    整至估計基準日之實例土地正常單價之中位數為其區段價；
    無買賣或收益實例之區段，原則上應選取2個以上使用分區
    或編定用地○○○區段○○○○○區段，再按影響地價區域
    因素修正後估計之，必無法選取時，始得以鄰近使用性質類
    似或其○○○區段○區段地價修正之。查系爭土地為一狀似
    長方形之土地，東側毗鄰寶山路，其餘則深入道路內側。是
    以，上訴人參酌系爭土地相連之臨接寶山路至深度18公尺裡
    地線範圍內之土地劃為第114號一般路線價區段，其餘劃為
    第76號一○○○區段○○○○○○區段圖，將第114號一般
    路線價區段部分範圍併入第119號一般路線價區段，並將相
    毗鄰之第76、120號地價區段範圍略作調整，致系爭323、32
    6地號土地由原跨屬第76、114號地價區段變更為跨屬第76、
    119號地價區段，系爭325-1地號土地由原劃屬第114號地價
    區段變更為第119號地價區段，核與前揭平均地權條例第46
    條及地價調查估計規則第3、18、19條規定相符，並無違誤
    。又查系爭土地位屬新竹科學工業園區特定區計畫範圍內，
    辦理96年土地現值調查作業之收集調查實例期間（即94年9
    月1日至95年8月31日，依地價調查估計規則第17條第3項規
    定，估價基準日指每年9月1日）內未收集調查有買賣實例。
    科管局出租園區事業之土地租金，係以公告地價為基礎乘以
    一定之成數後再加計應負擔之公共設施建設費用，並非一般
    之市場正常交易租金價格，故上開區段屬無買賣實例或收益
    實例之區段，堪可認定。從而，其區段地價之估計，自應依
    前揭地價調查估計規則第21條第1項第2款規定辦理。惟查，
    第76號地價區段使用分區原為工業區，係於95年12月18日都
    市計劃公告實施生效後，始編定為園區事○○○區○○○○
    區段96年○○○區段○○○○區段地價估價報告表所載，查
    估當時係在第76號地價區段仍○○○區○○○○○○○區段
    為無買賣或收益實例之區段，選取新竹縣竹東鎮第7號及第6
    ○○○區段○○○○○區段，並予以區域因素修正，據以○○
    ○區段○區段地價，可見上開區段地價之估計係依地價調查
    估計規則第21條第1項第2款前段規定為之。然被選取為基準
    地價區段之上開2新竹縣竹東鎮區段之使用分區○○○區○
    ○○○○○○區段之選取，顯與地價調查估計應選取2個以
    上「使用分區或編定用地相同」○○○區段○○○○○區段
    有所違背。上訴人雖稱選取竹東鎮○○○區段係因考量系爭
    土地雖為園區事業專用區，但因鄰近之編定用地相同園區土
    地非屬依地價調查估計規則第21條第1項第1款○○○區段○
    ○○區段而無法選取，乃依同條項第2款後段規定，以鄰近
    使用性質類似○○○區段○區段地價修正云云，並無可採。
    另查系爭土地之徵收公告期間係自96年6月1日起至96年7月1
    日止，故應自徵收公告期滿次日（96年7月2日）起算第15日
    即96年7月16日之96年當期公告土地現值計算其地價補償。
    被上訴人對地價補償提出異議時，上訴人為查處或地評會為
    復議時，本應以96年期公告土地現值之查估基準日即95年9
    月1日之當時狀況，據以查核第119號區段地價之查估及據該
    查估所計算之96年土地公告現值，本件卻未見此部分之查核
    ，於法已有未合。再第119號地價區段變更為園區事業專用
    區，係發生於前述之查估基準日之後，上訴人將第119號一
    般路○○區段○區段地價由每平方公尺5,800元，調整為每
    平方公尺15,000元，可見使用分區變更為園區專用區乙節，
    為上訴人事後重新檢討第119號區段地價之重要因素。惟上
    訴人就第119號地價區段另於96年7月26日重為查估，仍係以
    第119號區段為中小規模工業用地之原使用分區與原使用狀
    況，據以選取同性質之新竹縣竹東鎮第293、294號同為中小
    規模工業○○○區段○○○○○區段，予以區域因素修正後
    ，重新估計第11○○○區段○區段地價，並未見使用分區變
    更為園區專用區後之相關審酌，是該重查為之查估是否參酌
    使用分區變更後之情況而反應一般正常之地價即非無疑等詞
    ，為其判斷之基礎。
五、本院查：按土地徵收條例第30條規定：「（第1項）被徵收
    之土地，應按照徵收當期之公告土地現值，補償其地價……
    。（第2項）前項徵收補償地價，必要時得加成補償；其加
    成補償成數，由直轄市或縣（市）主管機關比照一般正常交
    易價格，提交地價評議委員會於評議當年期公告土地現值時
    評定之。」；又按平均地權條例第10條規定：「本條例實施
    地區內之土地，政府於依法徵收時，應按照徵收當期之公告
    土地現值，補償其地價。……」第46條規定：「直轄市或縣
    （市）政府對於轄區內之土地，應經常調查其地價動態，繪
    ○○○區段○○○○區段地價後，提經地價評議委員會評定
    ，據以編製土地現值表於每年1月1日公告，作為土地移轉及
    設定典權時，申報土地移轉現值之參考；並作為主管機關審
    核土地移轉現值及補償徵收土地地價之依據。」另地價調查
    估計規則第21條規定：「（第1項）估計區段地價之方法如
    下：一有買賣實例或收益實例估計正常單價之區段，以調整
    至估價基準日之實例土地正常單價，求其中位數○○○區段
    ○區段地價。二、無買賣實例及收益實例之區段，應於鄰近
    或適當地區選取2個以上使用分區或編定用地相同，且依前
    款○○○區段○○○區段，作為基準地價區段，按影響地價
    區域因素評價基準表及影響地價區域因素評價基準明細表，
    修正估計目○○○區段○區段地價。無法選取使用分區或編
    定用地相同之基準地價區段者，得以鄰近使用性質類似或其
    ○○○區段○區段地價修正之。（第2項）估計區段地價之
    過程及決定區段地價之理由，應填載於區段地價估價報告表
    。」準此，被徵收之土地，應按照徵收當期之公告土地現值
    補償其地價，而公告土地現值之查定應依上開平均地權條例
    第46條及地價調查估計規則等相關規定，就土地使用管制、
    交通運輸、自然條件、土地改良、公共建設、特殊設施、工
    商活動、房屋建築現況、土地利用現況、發展趨勢及其他等
    各項影響因素，將地價相近、地段相連、情況相同或相近之
    土地劃○○○區段○○○區段地價後，提交地評會評議、公
    告確定。至估計區段地價之方法，在有買賣或收益實例之區
    段，應以調整至估計基準日之實例土地正常單價之中位數為
    其區段價；無買賣或收益實例之區段，原則上應選取2個以
    上使用分區或編定用地○○○區段○○○○○區段，再按影
    響地價區域因素修正後估計之，惟如無法選取時，得以鄰近
    使用性質類似或其○○○區段○區段地價修正之。經查本件
    原判決撤銷訴願決定及原處分，認上訴人關於區段地價估計
    於法有違，無非以：(一)上訴人就第76號地價區段仍為工業區
    之情況下，以該區段為無買賣或收益實例之區段，選取新竹
    縣竹東鎮第7號及第6○○○區段○○○○○區段，並予以區域
    因素修正，據以○○○區段○區段地價。然被選取為基準地
    價區段之上開2新竹縣竹東鎮區段之使用分區○○○區○○
    ○○○○○區段之選取，顯與地價調查估計應選取2個以上
    「使用分區或編定用地相同」○○○區段○○○○○區段有
    所違背。(二)上訴人就第119號地價區段為查處或地評會為復
    議時，未就96年期公告土地現值之查估基準日即95年9月1日
    之當時狀況據以查核，且第119號地價區段變更為園區事業
    專用區，係發生於前述之查估基準日之後，上訴人將第119
    號一般路○○區段○區段地價由每平方公尺5,800元，調整
    為每平方公尺15,000元，可見使用分區變更，為上訴人事後
    重新檢討第119號區段地價之重要因素。惟上訴人就第119號
    地價區段另於96年7月26日重為查估，並未見使用分區變更
    為園區專用區後之相關審酌為由，固非無見。惟查第76號地
    價區段範圍土地，其土地使用分區雖變更為園區事業專用區
    ，但於科管局未依徵收程序取得其土地前，原土地所有權人
    僅得繼續為原有之使用或改為妨礙目的較輕之使用。是以，
    該土地使用分區變更之實際效益，並非於都市計畫變更生效
    實施後，即賦予原土地所有權人，而係於科管局於依法取得
    土地後，始發生實際效益，故徵收前第76○○○區段○區段
    地價估計，不宜選取已由科管局依法取得之使用分區為園區
    事○○○區○○○區段，作為基準地價區段。而上訴人於辦
    理96年公告土地現值作業時，第76號地價區段範圍土地，其
    使用現況多為閒置空地、雜林或農業使用，尚未整體開發，
    且鄰近雖有編定用地相同園區土地，惟非屬依地價調查估計
    規則第21條第1項第1款○○○區段○○○區段，故而法選取
    ，乃依同條項第2款後段規定，以鄰近使用性質類似之農業
    用○○○區段○○○○○區段修正估計等情，業據上訴人於
    原審陳明甚詳，原判決未見查明上訴人所主張是否屬實，即
    認上訴人為區段地價之認定程序違法，似嫌率斷。再查公告
    土地現值之查定，乃係依平均地權條例第46條及地價調查估
    計規則等相關規定，就土地使用管制等因素，劃○○○區段
    ○○○○區段地價後，提交地評會評議、公告確定。本件上
    訴人係依上開規定而定系爭土地之公告土地現值，此有上訴
    人於原審所提之地價區段勘查表、地評會會議紀錄等附卷可
    參，原判決認上訴人於查處及復議時，未予查核公告土地現
    值，尚與卷證資料不符。另上訴人就第119號區段地價為調
    整，乃係因系爭土地於公告徵收期間，有被徵收土地所有權
    人對土地徵收補償價額出異議，且提出有94年8月間坐落於
    系爭土地同區段第482號、443號地號買賣交易實例(見原審
    卷第85、86頁)，惟因交易日期非在96年公告地價調查期間
    ，故上訴人未能依地價調查估計規則第21條第1項第1款規定
    而調整，僅得提議調整地價，此非因第119號地價區段變更
    為園區事業專用區所致，此攸關原判決認定上訴人於第119
    號地價區段，據以選取同性質之新竹縣竹東鎮第293、294號
    同為中小規模工業○○○區段○○○○○區段，予以區域因
    素修正後，重新估計第119號地價區段之地價，應否審酌使
    用分區變更為園區專用區後之因素，此未見原審予以查明，
    自宜於本件發回原審審理時再予究明，以臻翔實。綜上所述
    ，本件原審所為事實認定尚未明確，本院尚無從為法律之判
    斷，上訴意旨指摘原判決違誤，求為廢棄，非無理由，應由
    本院將原判決予以廢棄，並發回原審，由原審重為調查認定
    事實後，另為適法之裁判。
六、據上論結，本件上訴為有理由。依行政訴訟法第256條第1項
    、第260條第1項，判決如主文。
中　　華　　民　　國　　100　 年　　3　　 月　　24　　日
                    最高行政法院第一庭
                        審判長法官　鍾　耀　光
                              法官　吳  東  都
                              法官　黃　淑　玲
                              法官　鄭　小　康
                              法官　林　樹　埔

以  上  正  本  證  明  與  原  本  無  異
中　　華　　民　　國　　100　 年　　3　　 月　　24　　日
　　　　　　　　　　　　　　　書記官　黃　淑　櫻